【裁判字號】    97,訴,762
【裁判日期】    980413
【裁判案由】    清償借款
【裁判全文】
臺灣新竹地方法院民事判決               97年度訴字第762號
原      告  乙○○
訴訟代理人  吳紹貴律師
複代理人    丙○○
被      告  甲○○○○○○○○.
上列當事人間清償借款事件，本院於民國98年3月30日辯論終結
，判決如下：
    主  文
被告應給付原告新台幣壹佰伍拾萬元，及自民國九十七年十月十
七日起至清償日止，按年息百分之五計算之利息。
訴訟費用由被告負擔。
本判決第一項於原告以新臺幣伍拾萬元為被告供擔保後，得假執
行；倘被告以新臺幣壹佰伍拾萬元為原告預供擔保，得免為假執
行。
    事  實  及  理  由
壹、程序方面：
(一)、本件原告原係向本院聲請核發支付命令，惟被告業於法定期
    間內提出異議，依據民事訴訟法第521 條第2 項規定，即應
    以原支付命令之聲請視為起訴。
(二)、按訴狀送達後，有不甚礙被告之防禦及訴訟之終結者，原告
    得將原訴變更或追加他訴（民事訴訟法第255 條第1 項第7
    款規定意旨參照）。原告提起本件訴訟，原係以消費借貸之
    法律關係為請求，嗣於本件訴訟進行中之民國97年12月2 日
    言詞辯論期日，當庭追加以不當得利之法律關係為備位主張
    ，惟為相同金額之請求，本院認原告上開訴之追加不甚礙被
    告之防禦及本件訴訟之終結，自應予以准許。
貳、實體方面：
一、原告起訴主張：
(一)、被告於民國85年11月間偕同其夫王信彰即王重仁親至原告住
    所，向原告表達因其欲至越南投資事宜，需向原告借款新台
    幣（下同）150 萬元之意，並表示欲開立本票1 張為清償借
    款之擔保之用，原告方同意於85年11月21日基於借貸關係將
    該筆款項匯款予被告，有匯款證明可稽，被告除確認已收訖
    前開款項無誤外，同時並開立發票日為85年11月21日，號碼
    為CH300855號之本票1 紙予原告以供擔保之用。又按經由銀
    行以電匯金錢與他人，雖依現行銀行實務作業，匯款單據上
    不必載明匯款原因，然縱無法僅以電匯之事實證明匯款之原
    因，社會上之ㄧ般民眾應當理解開立本票之效力及重要性，
    故被告所交付原告收執之本票亦應可資為原告主張之有利佐
    證。期限屆至後，原告提示請求被告返還前揭借款未獲置理
    。經原告多次向被告請款，屢經催討，被告仍詎不付款，迄
    今仍有1,500,000 元尚未清償。爰依據借貸之法律關係請求
    其聲明：(1)被告應給付原告新台幣壹佰伍拾萬元，及自起訴
    狀送達之翌日起至清償之日止，按年息百分之五計算之利息
    。(2)訴訟費用由被告負擔。(3)原告願提供擔保宣告假執行。
(二)、對被告抗辯之陳述：
  1.按民事訴訟法第277 條明文規定：當事人主張有利於己之事
    實者，就其事實有舉證之責任。但法律別有規定，或依情形
    顯失公平者，不在此限。原告於起訴原因已有相當之證明，
    而被告於抗辯事實並無確實證明方法，僅以空言爭執者，當
    然認定其抗辯事實之非真正，而應為被告不利益之裁判（最
    高法院18年上字第1679號著有判例可資參照）。被告提出之
    借據應是被告自己打的，否認私文書的真正，被告陳述的事
    實和本件訴訟無關，請被告舉證證明，本件和土地買賣沒有
    關聯，本件為純粹借貸關係。再者，被告對於150 萬元款項
    匯入及本票之真實性並不爭執，兩造爭點在於匯入系爭款項
    原因關係之不同。然原告已提出上開證據以資證明原告所言
    為真，而被告竟僅提出自行撰寫之借據1 紙即欲抗辯原告之
    主張為非真實，惟查，該紙書面不僅為被告所為之單方意思
    表示所為之私文書，且其上並未有原告之簽署，除應由被告
    對私文書真正與否負舉證責任外，更不得拘束原告及任何第
    三人。退步言之，縱認前開私文書為真，被告既已自行將其
    名為「借據」足資證明被告已明確知悉其係基於借貸關係而
    為出具。又查，被告借據開立之日期為85年11月22日，遠落
    於原告匯款及被告開立本票日期之後，非於同日出具，實無
    法直接證明被告借據之提出與原告款項匯入間之因果關係為
    何。又陳佩淳即陳若璋抗辯本票時效消滅之主張，惟原告係
    以借貸關係請求被告返還借款150 萬元，故應無被告所主張
    時效消滅問題之存在。
  2.再查，原告雖曾於85年2 月間委託被告之夫王信彰即王重仁
    代為至越南購置不動產，並同時簽立不動產買賣契約書，購
    置不動產價金金額共計為780 萬元。惟原告於85年3 月11日
    前即已將價金全部付清，並有匯款資料可稽。退萬步言之，
    縱認陳佩淳即陳若璋抗辯其夫妻二人借據之提出係為代購越
    南不動產之情事為真，惟原告於85年3 月11日將購置不動產
    之款項給付完畢後委託之法律關係業已消滅，則原告於85年
    11月21日150 萬元款項之匯入應屬不當得利，被告當然應予
    以返還。亦即倘兩造間就匯款原因並無共識，就給付之原因
    既無共識，意思表示不一致下，其給付原因之法律關係自不
    成立，無法律關係之成立與存在，該匯款給付即當然係屬不
    當得利，而當無法律上原因，舉證責任自應轉換至被告處，
    由其為有法律上原因之舉證，倘被告未能證實其主張，自無
    從推翻不當得利請求權之成立，再引「為給付原因之法律行
    為（債權行為）不成立或無效時，其給付即自始欠缺原因。
    例如：因消費借貸而交付之金錢，他方以為贈與而受領－契
    約不成立。」（孫森焱著民法債篇總論上冊第152 頁，91年
    02月修定版）、「給付不當得利請求權之基本要件係因給付
    而受利益，所謂給付，係指有意識地，基於一定目的而增加
    他人財產，分三點言之：1.增加他人財產…2.有意識地增加
    他人財產…3.基於一定之目的：基於一定目的，有意識地增
    加他人財產，學說上稱為雙重目的性，此種目的性之給付概
    念，具有兩種功能：1.以給付關係決定不當得利請求權之當
    事人；2.以當事人所欲實現目的是否達成，認定法律上原因
    之有無，並組成給付不當得利之類型。」、「當事人一方本
    於一定目的而為給付時，其目的在客觀上即為給付行為之原
    因，從而給付如欠缺其原因時，他方當事人受領給付即無法
    律上原因，應成立不當得利。」（王澤鑑著債篇總論(二)不當
    得利，85年10月版第28-29 頁、第45頁）、「又按最高法院
    87年度台上字第730 號裁判意旨，在上訴人未能舉證消費借
    貸關係存在，因兩造就給付原因實無共識，而當無法律上原
    因，舉證責任自應轉換至被上訴人處，由其為有法律上原因
    之舉證，故被上訴人既未能證實其主張之返還借款，自無從
    推翻不當得利請求權之成立。另就不當得利無法律上原因之
    舉證責任問題，按因此類事件因涉及消極事實之舉證，具有
    舉證困難之特性，因而對此類事件乃以所謂『反駁證明』作
    為實質性減輕債權人舉證之困難。尤其在此類情形，不妨強
    化債務人之具體化義務，要求其對其所主張之『原因』為具
    體說明（非舉證），以方便債權人進行反駁。如此，即難謂
    對於債權人有如何過度苛求之可言。對於不當得利之無法律
    上原因要件，應由被上訴人舉證證明之，而上訴人則應具體
    化說明其取得原因，並由被上訴人提出反駁證明，較為正當
    。」（姜世明著，不當得利「無法律上原因」要件之舉證責
    任分配，台灣法學雜誌第106 期，2008年5 月）。是故，倘
    按上開見解，而認無法律上原因係屬不當得利請求權成立要
    件之一，故應由原告即主張者負舉證責任，然因該等消極事
    實確有舉證困難之特性，故就其舉證責任程度為何，自有相
    當之重要性，如要求窮盡之舉證責任，則將過苛而顯失公平
    ，甚而導致不當得利請求權之虛設而根本無從成立。因之，
    如按上開姜教授之見解，認以反駁證明之方式，由被告具體
    化提出（而非舉證），再由原告（即主張權人）反駁之，即
    可平衡因消極不存在之事實難以舉證之不公平，亦可課予主
    張權人合理程度之舉證責任。
二、被告方面：
    原告於84年間委託被告之配偶王信彰（原名王重仁）購買越
    南胡志明土地之事宜，原告支付土地款訂金，被告於85年間
    為此而開立收據，內容為：借據、茲收到乙○○先生付款新
    台幣壹佰伍拾萬元整，為陳先生購買越南土地之訂金。本人
    亦開立本票CH300855號為收受訂金之擔保、此致乙○○先生
    、立據人：陳若璋、中華民國八十五年十一月廿二日」即可
    證明，有關原告之購地事宜均為其與王信彰間之款項，被告
    均未參與，更未收到任何其交付任何借款，簽署此借據與本
    票乃應原告要求，非被告所自願，被告接獲原告所寄之存證
    信函後，經與王信彰聯繫瞭解此事件經過，依王信彰轉知，
    原告於85年間再次委託王君購買另一筆郊區土地面積約300
    平方米，此筆150 萬元為原告購買越南土地之訂金，本票為
    收受訂金之擔保，此筆款項已轉給王信彰購買越南土地，由
    於越南法令限制，外國自然人於當時無法為土地之所有權人
    ，因此購買土地皆以「人頭」為所有權人，原購買之土地曾
    因故被原所有權人盜賣，王君曾轉讓其控制之另一土地面積
    約300 平方米，位於原來原告之安富社區土地面積1000平方
    米旁作為補償，此補償之土地價值較原85年購買之郊區土地
    地點更佳，而且讓其1000平方米土地可以連續性的擴大為13
    00平方米，而有上千萬的價值。因之，其間有關買賣土地之
    金錢找補早已結算完成，已無任何積欠。如上所述，被告開
    立之本票原因，本為土地款訂金之擔保，然因土地購買事項
    ，其與王信彰間帳己結清，王信彰聽信原告說詞，會將本票
    自動撕燬而不疑，未料原告於多年後，復以此本票主張借款
    ，原告本人應該知道，被告先生在越南養病，本件應是土地
    買賣。如果本件不是因為原告要買越南土地而交付的訂金，
    為何原告歷時這麼久都沒有告知被告或是否認此事實，被告
    沒有跟原告借款，且本票的時效已消滅，系爭土地訂金收據
    影本外觀上已明顯泛黃，文件背面尚有被告當時工作的國家
    文化藝術基金會工作底稿，足證該土地訂金影本係於85年11
    月22日製作，並非事後臨訟製作，被告將收受訂金的收據寫
    成借據，標題錯誤應不影響內容真實性，被告代收土地訂金
    ，同時開立本票擔保的本意不受影響。王重仁與原告約定好
    匯款日期，被告在事前將本票與收據正本分別打上日期與用
    印後一併交給原告，原告收到本票與收據正本，經核對無誤
    後，才於85年11月21日匯款到被告帳戶。原告承認曾委託王
    重仁至越南代購不動產，但主張已經交易完成，150 萬元本
    票與原告委任王重仁購買土地無關，然依原告所述，原告與
    王重仁熟識且有土地與商業往來關係，原告確實有曾經委託
    王重仁在越南購置土地的事實，被告與原告不熟，且無任何
    商誼、交易往來或先前借貸關係，原告亦非以融資為業，原
    告豈可能僅憑一張本票，將150 萬元借予素不相識的被告，
    且經過多年後，才開始催討，本件是王重仁與原告間之法律
    關係，與被告無涉，被告非借款人，原告自無權向被告請求
    返還借款，原告雖將150 萬元匯款至被告帳戶，然被告只係
    經手處理，被告收到後由王重仁返台自行結匯領走，被告簽
    發本票只因王重仁人在國外，本於夫妻關係協助處理，並以
    本票為王重仁擔保之意。系爭越南不動產買賣合約係在85年
    2 月9 日簽訂，依一般經驗法則，兩造協商與確認不動產地
    點、面積、價金與付款方式及過戶時間後，才會簽約，然後
    履約，原告主張在84年10月3 日匯款100 萬元與同年10月16
    日匯款300 萬元為清償越南土地價款目的而付款，一般人在
    主要合約內容未確定且未簽約，直接先行給付價金的情況，
    實屬罕見，原告與王重仁間有多次投資與土地交易與業務介
    紹，84年2 筆匯款金應為其他投資或業務往來而發生，王重
    仁就此印象已經模糊，此2 筆匯款與越南土地交易無關，王
    重仁告訴被告，因為越南土地交易事，原告並未在85年2 月
    12日給付王重仁現金200 萬元，被告與王重仁否認85年2 月
    間有收到原告現金200 萬元，原告主張85年3 月11日楊進霖
    匯款給被告67萬元，被告完全無印象，且被告並不認識楊進
    霖，楊進為何匯款，並無積極證據顯示，該筆款項與越南土
    地交易有關。原告主張另外匯款33萬未舉證，被告否認真實
    性，兩造間素不相識，原告不能將鉅款借予被告．本件瞭解
    事實真象的人為王重仁，其遠在國外，不利於被告提出完整
    說明，應由原告負舉證責任．退一步言，若原告已在85年3
    月11日前付清其所稱全部買賣價金，被告抗辯本件150 萬元
    ，應為原告與王重仁間其他土地買賣相關款項。原告與王重
    仁之間的交易，會透過被告協助處理轉收款，被告基於夫妻
    關係協助王重仁，以本票作為票據上為王重仁擔保之意，原
    告與被告之間，從未有任何獨立交易與貸款往來。如原告併
    依本票之票據關係為請求，被告為時效消滅之抗辯。原告當
    天只有陪同王重仁一起去台中找原告，但被告並未借款，15
    0 萬元的用途是被告先生告知被告做買土地的定金，所以被
    告才會簽下本票，實際用途只有王重仁先生清楚，當時被告
    是基於夫妻情誼簽本票，但並非被告借的錢。家中事務與經
    濟都是被告負責，早年王重仁先生回台灣，被告會陪他去拜
    訪他的朋友，王重仁上次回來是2008年過完農曆年後，去年
    年底被告女兒過世也沒有回來，有時候王重仁會請他的朋友
    先把款項匯給被告再寄給他，這些款項他與其他人的關係及
    用途被告都不清楚。爰聲明請求：(1)駁回原告之訴。(2)如受
    不利判決，請准供擔保宣告免為假執行。
三、法院之判斷
(一)、原告主張被告向其借款150 萬元，並簽發本票1 紙等情，提
    出匯款單影本、本票影本為證，被告否認有向原告借款，辯
    稱：85年間因原告於84年間委託被告之配偶王重仁購買越南
    胡志明土地之事宜，原告支付土地款訂金，為此而開立收據
    ，原告於85年間再次委託王重仁購買另一筆郊區土地面積約
    300 平方米，此筆150 萬元為原告購買越南土地之訂金，本
    票為收受訂金之擔保，此筆款項已轉給王信彰即王重仁購買
    越南土地，因原購買之土地曾因故被原所有權人盜賣，王重
    仁曾轉讓其控制之另一土地面積約300 平方米，位於原來原
    告之安富社區土地面積1000平方米旁作為補償，其間有關買
    賣土地之金錢找補早已結算完成，已無任何積欠，原告雖將
    150 萬元匯款至被告帳戶，然被告只係經手處理，被告收到
    後由王重仁返台自行結匯領走，被告簽發本票係因王重仁人
    在國外，本於夫妻關係協助處理，並以本票為王重仁擔保之
    意等語，提出借據、本票影本為證。原告對被告之抗辯陳稱
    ：否認被告提出借據私文書之真正，原告雖曾於85年2 月間
    委託被告之夫王信彰即王重仁代為至越南購置不動產，並同
    時簽立不動產買賣契約書，購置不動產價金金額共計為780
    萬元。原告於85年3 月11日前已將價金全部付清，縱認被告
    抗辯其夫妻二人借據之提出係為代購越南不動產之情事為真
    ，惟原告於85年3 月11日將購置不動產之款項給付完畢後委
    託之法律關係業已消滅，則原告於85年11月21日150 萬元款
    項之匯入應屬不當得利，被告當然應予以返還。提出不動產
    買賣契約影本、匯款證明影本可稽。被告則抗辯稱：原告與
    王重仁間有多次投資與土地交易與業務介紹，84年2 筆匯款
    金應為其他投資或業務往來而發生，被告與王重仁否認85年
    2 月間有收到原告現金200 萬元，85年3 月11日楊進霖匯款
    給被告67萬元，被告並不認識楊進霖，並無積極證據顯示，
    該筆款項與越南土地交易有關。原告主張另外匯款33萬元未
    舉證，被告否認真實性，兩造間素不相識，原告不可能將鉅
    款借予被告等語，提出王重仁出具之信函為證。
(二)、是以兩造不爭執事項為：原告於85年11月21日匯款予被告，
    被告曾與王重仁同往原告處所，亦有收受該筆匯款，並簽發
    本票為擔保。兩造爭執事項為：1.原告匯款系爭150 萬元予
    被告究係借款？抑或係原告委託王重仁代為購買越南土地之
    定金？2.被告對原告之系爭150 萬元債務是否已清償完畢？
    茲論述如下：
  1.原告主張被告向其借款150 萬元之事實，提出匯款回條、本
    票為證，參酌原告匯款150 萬元之日期為85年11月21日，本
    票面額150 萬元之發票日為85年11月21日，被告亦自陳曾陪
    同王重仁前往原告處，並有收受該筆款項及簽發本票作為擔
    保。被告先則抗辯系爭150 萬元係原告於84年間委託王重仁
    在越南代購土地之款項，嗣又辯稱系爭150 萬元係原告於85
    年間又委託王重仁在越南購買土地之所交付定金，被告前後
    陳述不一致，且被告提出之借據私文書原告否認該私文書之
    真正；按當事人提出之私文書，必先證其真正，始有形式之
    證據力。如他造否認該提出之私文書繕本或影本，或爭執其
    內容之記載，在舉證人提出原本前，不認該繕本或影本有何
    形式之證據力（最高法院93年台上第1210號裁判意旨參照）
    。當事人提出之私文書，必先證其真正，始有形式之證據力
    。如以該文書內容為證明方法者，尤應提出原本，不得僅以
    繕本或影本為證（最高法院92年台上第743 號裁判意旨參照
    ）。被告僅提出借據影本，並未提出原本，尚難認其具有形
    式之證據力，況且該借據上僅有被告簽章，並未有原告簽章
    ，該借據日期為85年11月22日，與前開被告簽發本票時間不
    符，尚難認其內容之真實性且與本案原告主張之借款有關；
    又證人楊進霖於本院訊問中具結證稱：5 、6 年前在台中市
    我的住家兼公司看過被告及其先生向我姊夫即原告借錢，原
    告與我同公司所以請被告到我們的公司去，借錢時我都有在
    現場，被告說要去越南投資，他們說看中一個房子很便宜想
    要買下來，他們已經跟人家簽約但沒有錢給人家，他們急需
    這筆錢，金額不清楚，原告有借被告，被告好像有簽本票，
    這次以前好像有來借過，但沒有借給他們，原告只有借過這
    次給被告，他們好像都沒有還，原告在此次借款前有透過被
    告先生在越南買土地，買兩筆，大約7 、8 百萬，買土地的
    事情沒什麼糾紛，越南土地台灣人不能買，土地是用被告先
    生一位越南友人的名義去登記的，現在已經過戶到原告這，
    也已經當場點交。借錢這麼久未要回是因為土地是透過被告
    先生的越南友人登記，沒有憑證，若向被告要回借款，怕土
    地不過戶登記給原告，過戶完1 、2 年有打電話找被告，但
    都找不到，也不曉得被告改名，被告也有開口借款，我們找
    被告找不到，我們打電話給王重仁請他轉告被告，然後都找
    不到，王重仁有回書信給我們，因為借款時，是因為被告有
    良好的工作，所以才願意借錢給被告夫婦去越南投資。我不
    清楚原告是否有向王重仁請求返還借款（見本院97年3 月30
    日言詞辯論筆錄）。由上以觀，足認原告主張兩造間借貸關
    係為真實。被告抗辯係原告委託王重仁於越南購買土地之訂
    金等語，尚難採信。
  2.原告主張先前委託王重仁購買越南之土地價款780 萬元，已
    支付完畢，之後未再委託王重仁在越南購買土地乙節，提出
    匯款單據、不動產買賣契約書為證，被告抗辯稱因王重仁於
    85年間代原告購買之土地，系爭150 萬元係85年間原告委託
    王重仁於越南購買土地之定金，被告僅係簽發本票擔保，原
    所有權人盜賣土地，由王重仁以另一土地補償原告，與被告
    先生間土地買賣債務已無積欠等情，提出王重仁之信函影本
    1 件為證，然為原告否認；參酌原告提出之與王重仁不動產
    買賣契約書記載：買賣價款780 萬元，買賣價金全部付清，
    訂約日為85年2 月9 日，契約上並註明85年2 月9 日支付本
    票000000000000，到期日85.2.12 ，面額貳佰萬元正，有王
    重仁之簽名，並有將上開註記以橫線刪除，又附記由甲存25
    19-5用支票領現金0000000 ，NO.0000000，而原告提出之匯
    款單據有3 張，分別為(1)匯款日期84年10月3 日、匯款人乙
    ○○、金額100 萬元、收款人陳若璋；(2)匯款日期84年10月
    16日、匯款人沈陳淑貞，金額380 萬元，收款人陳若璋；(3)
    匯款日期85年3 月11日、匯款人楊進霖、金額67萬元、收款
    人陳若璋，下方註記「餘33万轉越南中一台灣帳戶」。參酌
    前開匯款單據中雖僅100 萬元由原告所匯款，其餘二筆係由
    楊進霖、沈陳淑貞所匯，另餘款33萬元部分原告並未提出證
    據證明，然而前開契約既已註明：買賣價款全部付清，則原
    告主張該筆土地買賣價款已付清乙節尚足憑信，且前開匯款
    日期遠早於本件原告匯款系爭150 萬元予被告（85年11月21
    日）之前，尚難認前開3 筆匯款與本件系爭150 萬元有何關
    連性。再者，倘原告尚另有委託王重仁購買越南土地，而其
    間就土地買賣之債務已無積欠一事，則其間應有不動產買賣
    契約、土地登記等相關資料，然而被告均未能舉出該等具體
    資料為證，僅以王重仁之信函影本為證，尚難證明其抗辯為
    真實，是以被告前開辯詞即難採信。又原告係本於借貨之法
    律關係請求被告返還系爭借款150 萬元，被告主張票據時效
    抗辯，自無理由，併此敘明。
(三)、綜上，原告主張依據借貸之法律關係請求被告給付150 萬元
    及自本院支付命令送達（97年10月16日）翌日起即97年10月
    17日起計算之遲延利息，為有理由，應予准許。
四、兩造均陳明願供擔保，聲請宣告假執行或免為假執行宣告，
    經核並無不合，爰各酌定相當擔保金額准許之。
五、本案事證已臻明確，兩造其餘主張陳述及所提之證據，均毋
    庸再予審酌，附此敘明。
六、結論：原告之訴為有理由，依民事訴訟法第78條，第390 條
    第2 項、第392 條判決如主文。
中    華    民    國    98    年    4     月    13    日
                  民事第一庭    法      官  林麗玉
以上正本係照原本作成。
如對本判決上訴，須於判決送達後20日內向本院提出上訴狀。
中    華    民    國    98    年    4     月    13    日
                                書  記  官  陳思璟


司法院資訊處製作；財團法人民間司法改革基金會備份。
